【裁判字號】    98,訴,38
【裁判日期】    980331
【裁判案由】    確認委任關係不存在
【裁判全文】
臺灣新竹地方法院民事判決                98年度訴字第38號
原      告  乙○○
                        6樓
                        6樓
訴訟代理人  馮博生律師
            林秀怡律師
            王莉維律師
被      告  偉大科技股份有限公司
                        號20.
法定代理人  甲○○
訴訟代理人  方裕盛
上列當事人間確認委任關係不存在等事件，本院於民國98年3月
26日言詞辯論終結，判決如下：
    主  文
確認原告與被告間董事委任關係不存在。
被告應將原告董事之登記辦理註銷變更登記。
訴訟費用由被告負擔。
    事實及理由
一、按清算中，公司股東會與監察人依然存續，對董事之訴訟依
    法仍應由監察人或股東會所選任之人代表公司為之，始為適
    法（最高法院94年臺上字第230 號裁判意旨參照）。本件被
    告經主管機關科學工業園區管理局於民國93年6月21日以園
    商字第09301680號函准予解散登記，業據本院查閱被告公司
    基本資料查核屬實，並有變更登記事項卡在卷可憑，依公司
    法第24條規定，被告公司應行清算。而原告係以其形式上為
    被告公司之董事，於清算中以兩造間董事、清算人委任關係
    存否處於不明確之狀態對被告公司提起本件訴訟，揆諸前揭
    說明，原告對被告公司之訴訟，應由監察人代表被告公司為
    之，是本件應以監察人甲○○為被告公司之法定代理人，合
    先敘明。
二、原告起訴主張：其受任擔任被告公司董事，惟其業於97年11
    月19日發函被告董事李張靜洵終止兩造間之董事委任關係，
    詎被告公司遲未辦理董事變更登記，迄今原告仍登記為該公
    司之董事，原告須否履行董事、清算人委任關係之義務處於
    不確定之狀態，為此提起本件訴訟等語。
三、被告部分：監察人甲○○業已向偉大公司表示終止兩造間之
    委任關係，惟亦未獲被告公司辦理註銷變更登記，故將之列
    為被告公司之法定代理人並不洽當。
四、按確認法律關係之訴，非原告有即受確認判決之法律上利益
    者，不得提起之，民事訴訟法第247 條第1 項前段定有明文
    。所謂即受確認判決法律上利益，係指因法律關係之存否不
    明確，致原告在私法上之地位有受侵害之危險，而此項危險
    得以對於被告之確認判決除去之者而言，最高法院42年臺上
    字第1031號著有判例意旨可資參照。本件原告主張兩造間董
    事委任關係業經其於97年11月19日發函終止，惟被告遲未辦
    理董事變更登記，原告仍登記為該公司之董事，則兩造間董
    事、清算人委任關係是否存在不明確，原告須否履行董事、
    清算人委任關係之義務即處於不確定之狀態，其在私法上之
    地位即有受侵害之危險，而此項危險得以確認之訴予以除去
    ，依上所述，原告提起本件確認之訴以排除此項危險，於法
    有據。
五、次按董事與公司為委任之法律關係，觀諸公司法第192 條第
    4 項規定即明，而依民法第549 條第1 項規定，當事人之任
    何一方，得隨時終止委任契約，是董事不論其事由為何，得
    為一方之辭任，不以經股東或公司同意為必要。又終止權之
    行使，應向他方當事人以意思表示為之，民法第263 條準用
    第258 條定有明文，此項意思表示雖無一定之方式，然以其
    意思表示到達他方時發生效力。經查，原告主張其擔任被告
    公司董事，已以存證信函方式向被告公司解除上開委任關係
    ，自應以存證信函向被告公司為辭職之意思表示到達時即已
    終止。
六、契約關係消滅後，當事人尚負有某種作為或不作為義務，以
    維護給付效果，或協助相對人處理契約終了的善後事務，學
    理上稱為後契約義務，債務人違反後契約義務時，與違反一
    般契約義務同，應依債務不履行規定負損害賠償之責。是兩
    造間董事之委任關係雖已終止，惟兩造仍應依誠信原則，作
    一類似清算關係之合理處置，以圓滿終結兩造因委任關係所
    生之權利義務關係。本件被告公司因委任關係而登記原告為
    公司董事，雖屬合法，然於兩造委任關係終止後，則已失其
    繼續使用之權利基礎，依上揭「後契約義務」之法理，自應
    變更登記為兩造訂立委任契約前之狀態，以圓滿終結兩造間
    之委任關係。是原告請求被告公司辦理董事變更登記，將原
    告姓名自被告公司董事名單中塗銷，為有理由，應予准許。
七、綜上所述，原告依公司法之規定，及後契約義務之法理，請
    求確認兩造間董事委任關係不存在，及請求被告公司應向主
    管機關辦理董事名單變更登記，將原告姓名自被告公司董事
    名單中塗銷，均為有理由，均應予准許。
八、訴訟費用負擔之依據：民事訴訟法第78條。
中    華    民    國    98    年    3     月    31    日
                  民事第二庭    法      官  彭淑苑
以上正本係照原本作成。
如對本判決上訴，須於判決送達後20日內向本院提出上訴狀。
中    華    民    國    98    年    3     月    31    日
                                書  記  官  王恬如


司法院資訊處製作；財團法人民間司法改革基金會備份。
